【裁判字號】    88,上更(一),329
【裁判日期】    890928
【裁判案由】    重利
【裁判全文】
臺灣高等法院臺南分院刑事判決          八十八年度上更(一)字第三二九號    Ｇ
      上  訴  人  臺灣臺南地方法院檢察署檢察官
      被      告  乙  ○  ○
右上訴人因被告重利等案件，不服臺灣臺南地方法院八十六年度訴字第六六三號中華
民國八十七年五月十八日第一審判決（起訴案號：臺灣臺南地方法院檢察署八十五年
度偵字第一二九九八號），提起上訴，判決後經最高法院發回更審，本院判決如左：
      主      文
原判決關於被告己○○部分撤銷。
己○○乘他人急迫，貸予金錢，而取得與原本顯不相當之重利，處有期徒刑參月，如
易科罰金以參佰元折算壹日。
其餘上訴駁回。
      事      實
一、己○○於民國 (下同）八十四年十一月十四日，乘子○○急迫之際，貸予現款新
      台幣（下同）五萬元，約定每十日收取利息五千元 (利率年息百分之三百六十
    ），而取得與原本顯不相當之重利。嗣於八十五年十一月四日下午三時為警查獲
    。
二、案經子○○訴由台南縣警察局歸仁分局移送台灣台南地方法院檢察署檢察官偵查
    起訴。
      理      由
壹、己○○部分：
一、右揭犯罪事實，業據告訴人子○○指訴綦詳，即被告己○○亦自承有借款與告訴
    人子○○五萬元之事實，而被告因向子○○催討上開五萬元之債務，於八十五年
    九月十四日與子○○之妻嚴黃美玉發生口角，被告竟毆打嚴黃美玉成傷，被告因
    而被原審法院判處拘役四十日，如易科罰金以三百元折算一日，有該院八十六年
    度訴字第六六三號判決足按，足認被告確有上開借款之行為，以上事證明確，被
    告空言否認無利息，洵不足採，犯行堪予認定。
二、核被告所為，係犯刑法第三百四十四條重利罪。公訴人認係犯刑法第三百四十五
    條之罪，起訴法條尚有未洽，應予變更。爰原審疏未詳察，遽依被告己○○片面
    所辯，即判決被告己○○重利部分無罪，顯有未洽。檢察官上訴意旨，執以指摘
    該部分原判決不當，為有理由，自應由本院就該部分原決撤銷改判。審酌被告己○○重利部分犯罪之情節尚非重大，並參酌其素行、被害人所受損害等一切情狀
    ，量處被告有期徒刑三月，並諭知如易科罰金以三百元折算一日，以示懲儆。
三、公訴意旨另以：己○○與乙○○、丁○○共同八十四年間起，在高雄市○○○路
    二五二號經營地下錢莊，乘人急迫之際，貸予壬○○、甲○○、癸○○及其他不
    詳姓名之人，按月息三十分計算利息，因認己○○該部分亦涉有常業重利罪嫌云
    云。然查被告己○○該部分常業重利罪嫌，因無積極證據足以證明，詳如復述，
    本院原應就被告己○○該部分判決無罪，惟因公訴人應為該部分與前開論罪科刑
    部分具有常業犯實質一罪關係，本院爰就該部分不另為無罪論知。
貳、乙○○、丁○○部分：
一、公訴意旨略以：乙○○、丁○○與己○○共同自八十四間起在高雄市○○○路二
    五二號經營地下錢莊，乘人急迫之際，以月息三十分之高利借款予他人，並以此
    為業，計有壬○○、甲○○、癸○○及其他不詳姓名之人陸續前往借款，按月息
    三十分計算，而取得與原本顯不相當之重利，因認被告乙○○、丁○○與己○○
    共同涉有刑法第三百四十五條之常業重利罪嫌。
二、按數同級法院管轄之案件相連者，得合併由其中一法院管轄，刑事訴訟法第六條
    第一項定有明文，本件被告乙○○及丁○○之住所固分別在屏東市及高雄市，本
    院並無管轄權，惟被告己○○之住所則在台南縣，依法應由本院管轄，且被告三
    人係被訴犯共同常業重利罪，依刑事訴訟法第七條第二款之規定，乃數人共犯一
    罪之相牽連案件，揆諸上開刑事訴訟法第六條第一項之規定，本件本院亦有管轄
    權，可堪認定，被告乙○○及丁○○原審辯稱原審法院對渠二人無管轄權云云，
    顯屬無據，不足採憑，核先敘明。
三、本件公訴人認被告乙○○、丁○○與己○○共同涉有常業重利罪嫌，無非以上揭
    事實業據告訴人子○○指證明確，且有存摺四本、本票三張、帳簿二本等資為依
    據。
四、訊據被告乙○○、丁○○堅決否認有右揭常業重利犯行，乙○○辯稱：伊只是至
    丁○○所經營之金展汽車當舖泡茶，並未經營該當舖，在伊車上查到之存摺、本
    票、帳簿等物係前犯重利乙案所留下的等語。丁○○辯稱：伊係上開當舖之負責
    人，並未經營地下錢莊云云。
五、按「犯罪事實應依證據認定之，無證據不得推定其犯罪事實」；又「不能證明被
    告犯罪者，即應諭知無罪之判決」，刑事訴訟法第一百五十四條、第三百零一條
    第一項分別定有明文。又按告訴人之告訴，係以使被告受刑事訴追為目的，是其
    陳述是否與事實相符，仍應調查其他證據以資審認，最高法院五十二年度台上字
    第一三００號著有判例。
(一)經查被告乙○○、丁○○自警訊以迄本院審理中均堅決否認有以月息三十分之高
    利借貸予壬○○、甲○○及癸○○等人，取得與原本顯不相當之重利，且證人經
    甲○○於八十八年十二月二十七日到庭且結證稱：「伊向乙○○借十萬元，簽發
    二張五萬元本票及影印國民身分證」「月息三分，一個月三千元」等語，本院衡
    以目前社會經濟及民間借貸慣例，月息三分殊屬常見，尚非高利貸。公訴人指稱
    被告乙○○、丁○○等人以月息三十分借貸與甲○○部分，尚與事實不符。又本
    院按扣案之壬○○駕照所載住址「高雄市三民區○○○街七十八號」傳喚壬○○
    ，並無其人，另依扣案私立安全托兒所汽車行照上住址傳喚癸○○（為該托兒所
    負責人），亦未能傳喚癸○○到庭說明，本院復囑託台灣新竹地方法院訊問，屢
    經傳拘無著，有該院八十九年四月一日新院錦孝助字第一二三一三號函足憑，是
    癸○○來函陳明曾向二家分別借款三萬、七萬、二萬元，迄今未償還，惟亦未能
    指明係向被告等人所借及利息有何重利之情事，以上證據不足採為不利被告之證
    據。
(二)又經搜索扣押之本票，除甲○○所簽支票外，尚有「葉」 (蓋指印)簽發到期日
    八十四年八月二十二日，面額三十萬元之本票；庚○○簽發八十四年十二月二十
    日面額三十萬元及到期日八十五年六月三十日面額十五萬元之本票各一張；丙○○簽發到期日八十五年三月二十五日面額四萬元及辛○○簽發之八十五年九月二
    十七日面額三萬元之支票各一張及戊○○簽發期日八十五年十月一日面額四萬元
    之本票一張，經本院傳訊上開本票之發票人亦均未到庭，證人既未到庭，僅依本
    票上所載面額，亦無從認定持有人有何重利之情事。況依公訴意旨認被告三人係
    以月息三十分之高利借貸他人，而乙○○借貸甲○○僅月息三分，僅超過息百分
    之二十部分被告無請求權而已，依目前社會經濟及交易情況尚不能認為高利貸，
    業如前述，公訴人所指被告涉有重利罪嫌尚乏依據。
六、綜上所述，本件依調查所得證據尚不足以證明被告乙○○、丁○○與己○○確有
    共同常業重利之犯行，此外復查無其他積極證據足資證明被告有右述常業重利犯
    行，揆諸首開說明，該部分被訴常業重利罪嫌，尚屬不能證明。原審法院基此理
    由所為被告乙○○、丁○○無罪判決，本院經核該部分原判決認事用法，並無違
    誤。檢察官上訴意旨，指摘原判決不當，非有理由，應予駁回。
據上論斷，應依刑事訴訟法第三百六十八條、第三百六十九條第一項前段、第三百六
十四條、第二百九十九條第一項前段、第三百條、刑法第三百四十四條、第四十一條
、罰金罰鍰提高標準條例第一條前段、第二條判決如主文。
本案經檢察官羅清溪到庭執行職務。
中    華    民    國      八十九      年      九      月      廿八      日
                                  臺灣高等法院臺南分院刑事第五庭
                                      審判長法官  茆    臺  雲
                                            法官  蔡    長    林
                                            法官  曾    平    杉
右正本證明與原本無異。
如不服本判決，應於判決送達後十日內向本院提出上訴狀，其未敘述理由者並應於提
出上訴狀後十日內向本院補提理由書（應附繕本)。
                                      法院書記官  黃    全    忠
中    華    民    國      八十九      年      十      月      二        日
附錄法條：
刑法第三百四十四條：乘他人急迫、輕率或無經驗，貸以金錢或其他物品，而取得與
                    原本顯不相當之重利者，處一年以下有期徒刑、拘役或科或併
                    科一千元以下罰金。


司法院資訊處製作；財團法人民間司法改革基金會備份。
